【裁判字號】    97,簡上,56
【裁判日期】    970424
【裁判案由】    返還不當得利
【裁判全文】
臺灣高雄地方法院民事判決              97年度簡上字第56號
上  訴  人  丁○○
訴訟代理人  甲○○律師
複代理人    蔡淑媛律師
被上訴人    乙○○
訴訟代理人  丙○○
上列當事人間請求返還不當得利事件，上訴人對於中華民國96年
7 月31日本院高雄簡易庭96度雄簡字第903 號第一審簡易判決提
起上訴，經本院於97年4月10日言詞辯論終結，判決如下：
    主      文
原判決廢棄。
被上訴人在第一審簡易之訴駁回。
第一、二審訴訟費用由被上訴人負擔。
    事實及理由
一、被上訴人起訴主張坐落高雄市○鎮區○○段第1694地號土地
    （面積90㎡）為伊所有，而上訴人所有門牌編號高雄市○鎮
    區○○街246 號（建號5578號）四層樓房卻坐落其上，致伊
    無法使用，且其於此亦無何租賃或其他土地使用之法律關係
    ，亦未曾繳付使用代價，上訴人於此顯已因使用上開土地而
    獲有類似租金之利益，此自係無法律上之原因而受有之不當
    利得，並因此致伊之權益受損，而上開土地之公告現值每平
    方公尺為新臺幣（下同）66,000元，其總值計為5,940,000
    元，依低於法定租金之現行國有財產局國有非公用不動產出
    租管理辦法第5 條規定之租金率年租金5%計算，上訴人自95
    年1 月1 日起至同年12月31日止所獲取之利益即應為
    297,000 元，為此爰依不當得利之法律關係提起本訴，並聲
    明求為判命上訴人應給付297,000 元及自起訴狀繕本送達之
    翌日起至清償日止按年息5%計算之利息，且願供擔保請准為
    假執行之宣告。
二、上訴人則以系爭房地原均為伊父張福所有，嗣伊父與他人間
    因存有債務唯恐遭致強制執行，故於76年間將系爭土地以借
    名登記之方式登記於被上訴人名下，系爭土地並非如被上訴
    人所稱之係其出資買受而取得，且系爭土地之使用、收益及
    相關稅捐，皆係由伊父與伊處理，被上訴人從未取得系爭土
    地之真正所有權，況伊所有之上開房屋原亦係伊父所興築，
    斯時之土地及其上房屋即均同屬一人所有，則依民法第42 5
    條之1 第1 項之規定，土地及房屋先後讓與相異之人時，土
    地受讓人或房屋受讓人與讓與人或房屋受讓人與上地受讓人
    間，亦推定在房屋得使用期限內有租賃關係，伊於系爭土地
    自非無權占用，被上訴人不得依不當得利之請求權基礎向伊
    請求給付款項，且縱認被上訴人得向伊請求，惟其亦僅得依
    土地法第97條第1 項之規定計算其所失之利益等語為辯，並
    聲明求為判決駁回被上訴人之訴及假執行之聲請。
三、原審就被上訴人之上開請求為全部勝訴之判決，上訴人不服
    提起上訴，於本院聲明求為判決：(一)、原判決廢棄；(二)、被
    上訴人第一審之訴駁回；被上訴人對上訴人之上訴則於本院
    答辯聲明求為判決：駁回上訴人之上訴。
四、兩造不爭執之事項：
  (一)、兩造原係於77年4月17日結婚之夫妻，育有2名子女，現已
      於95年3月14日離婚。
  (二)、坐落高雄市○鎮區○○段第1694號土地（面積90平方公尺
      ）原為上訴人之父張福所有（66年8 月5 日因共有物分割
      而登記取得），嗣於76年9 月19日以買賣為原因而移轉登
      記予被上訴人，而坐落其上之門牌編號高雄市○鎮區○○
      街246 號建物（4 層樓房，總面積242.79㎡，一層：48㎡
      、騎樓：12.69 ㎡，二層以上各60.7㎡）係於74年6 月6
      日以買賣為原因總登記在戊○○名下，嗣於74年8 月10日
      以買賣為原因而移轉登記於上訴人名下。
五、本院就兩造必要爭點所為之判斷：
  (一)、系爭土地是否係上訴人之父借名登記於被上訴人名下？
      本件上訴人固以系爭土地係因其父與他人間存有債務而恐
      遭強制執行，故於76年間將之借名登記於被上訴人名下云
      云，並舉證人即其姊張清惠到庭同詞為證，惟此業經被上
      訴人所否認，而系爭土地於76年9 月19日移轉登記予被上
      訴人時，原即係以買賣為其原因已如上述，故上訴人執異
      於登記事實之迴避債務原因，且屬變態抗辯之事實，其就
      此自須負完全之舉證責任，而無課予被上訴人應先行證明
      其出資事實之理者，而證人張清惠係上訴人之姊，其間係
      具血緣之親誼關係，且兩造依上述係原已離婚之夫妻，而
      系爭土地若如其所述，則其與之即得有繼承之利害關係，
      證人張清惠就已屬外人之被上訴人而言，其所為之證言自
      有偏頗上訴人之虞，另上訴人固執地價稅繳款書影本以為
      系爭土地之稅捐係其繳納而欲證明其真正所有權之歸屬，
      然該繳款書原載納稅義務人係被上訴人而無其它，由此根
      本無從辨視其真正出資之繳款人係何人，至系爭房屋之前
      手戊○○於本院審理中固到庭證稱其於72年當時係基於與
      上訴人之姊張清惠之好友情誼而借名予之以為移轉之登記
      等語，惟證人戊○○於該過戶登記之原因乃陳以張清惠係
      對之謂以他家出狀況而希望將房屋過至其名下，然其並不
      知係何種狀況等語，以證人戊○○與張清惠之情誼，其在
      應允過名為登記時，衡情張清惠應無不將事實原由告知之
      理，惟證人戊○○於此乃確不知情，此衡與上訴人所陳之
      係為迴避其父債務以保全財產之語有違，且被上訴人係於
      76年9 月19日始以買賣為原因而為移轉登記，此與證人戊
      ○○證稱之於72年間過名登記為房屋所有人之時間已逾4
      年，如被上訴人之移轉亦係同為迴避債務以保全財產之原
      因，衡情何有未於當時亦一併為移轉之理，被上訴人就系
      爭土地之移轉登記原因尚難與證人戊○○之原因比附援引
      者。今上開證人證言、繳稅單據等既尚難逕認上訴人已盡
      完全之舉證之責，且不動產之移轉原因本即多端，而上訴
      人於系爭土地係借名登記之事實復未另行舉證以實其說，
      所為上開所辯自未足採，被上訴人主張其係系爭土地之所
      有權人自屬有據。
  (二)、上訴人得否主張有民法第425 條之1 第1 項之適用而得有
      占用權源？
    (1)、按「土地與房屋為各別之不動產，各得單獨為交易之標
        的，且房屋性質上不能與土地使用權分離而存在，亦即
        使用房屋必須使用該房屋之地基，故土地及房屋同屬一
        人，而將土地及房屋分開同時或先後出賣，其間雖無地
        上權設定，然除有特別情事，可解釋為當事人之真意，
        限於賣屋而無基地之使用外，均應推斷土地承買人默許
        房屋承買人繼續使用土地。」，最高法院48年台上字第
        1457號著有判例，另「土地與房屋同屬一人，而將土地
        及房屋分開同時或先後出賣時，依本院四十八年台上字
        第一四五七號判例，應推斷土地承買人默許房屋承買人
        繼續使用土地，參照該判例之原判決全部裁判意旨，係
        認為使用土地之房屋所有人對土地所有人應支付相當之
        代價，則其法律關係之性質，當屬租賃，至其租金數額
        ，如當事人間不能協議決定，當可訴請法院裁判，其再
        因轉讓而承受土地所有權之人，應有民法第四百二十五
        條之適用，其再因轉讓而繼受房屋所有權之人，則除有
        反對之特約外，應推斷土地所有人對之默許其繼續承租
        ，故不問其後為轉讓土地或轉讓房屋，其土地所有權之
        承受人對房屋所有人或房屋所有權之承受人對土地所有
        人，均繼續其原來之法律關係」，最高法院73年度第5
        次民事庭會議亦著有決議。是房屋性質上原即不能與土
        地使用權分離而存在，在土地及房屋原同屬一人而嗣各
        異其所有時，基於其原有之使用權關係及買受人原為可
        預見之範圍，為解決此一占有權源之問題，解釋上除有
        特別情事可認當事人之真意限於賣屋而無基地之使用外
        ，均應推斷土地承買人默許房屋承買人得支付相當之代
        價而繼續使用土地，且再因轉讓而繼受房屋所有權之人
        ，除有反對之特約外，土地原所有權人或其承受人，亦
        應推斷對之默許其繼續承租而繼續其原來之法律關係，
        此觀新修正民法第425 條之1 規定即明（88年4 月21日
        修正公布，故於該條修正公布前之事例雖因無溯及適用
        之規定而得逕予適用，惟上開於修正公布前之判例暨其
        意旨精神即有適用之餘地）。
    (2)、系爭土地原為上訴人之父張福所有（66年8 月5 日因共
        有物分割而登記取得），嗣則於76年9 月19日以買賣為
        原因而移轉登記予被上訴人，而坐落其上之門牌編號高
        雄市○鎮區○○街246 號建物係於74年6 月6 日以買賣
        為原因總登記在戊○○名下，嗣於74年8 月10日以買賣
        為原因而移轉登記於上訴人名下，已如上述，而系爭房
        屋於上開第一次總登記時，其登記原因發生日期係載為
        66 年9月9 日，另系爭房屋所領用之使用執照，其起造
        人係載為「丁○○監護人張福」、開工日期為66年1 月
        15 日 、竣工日期為66年7 月7 日，又本件上訴人係於
        53 年11 月24日出生乙節，此有建築改良物登記簿、高
        雄市政府工務局使用執照存根、個人基本資料查詢單等
        件在卷可憑，是上訴人於系爭房屋開工之時年既僅為13
        歲，系爭房屋依其起造人之記載，自應為上訴人之父所
        出資興建而原始取得其所有權，而系爭土地於66年間既
        亦為上訴人之父張福分割取得其所有權，故上訴人之父
        張福於分割取得系爭土地之所有權時，該土地及房屋即
        同屬一人，系爭房屋嗣雖先借名登記予戊○○，後由上
        訴人再行取得，而系爭土地亦於嗣後移轉登記予被上訴
        人而各異其所有，惟依被上訴人自承：兩造於結婚後即
        均住居於該處（97年4 月10日言詞辯論筆錄），顯見被
        上訴人於承買系爭土地時並無約定基地使用權之反對特
        約，故依前揭說明，土地所有人之被上訴人自已於承買
        時即默許系爭房屋所有人之上訴人得支付相當之代價而
        繼續使用系爭土地至明，上訴人於系爭土地自因繼續原
        有之使用權源而為有權占有，從而上訴人就系爭土地之
        使用即非無法律上之原因，被上訴人就此自不得對之請
        求應支付相當於租金之不當利得，其為上開請求即屬無
        據。至上訴人就系爭土地雖係有權占有，惟依上述之其
        使用系爭土地之法律關係之性質乃屬租賃，被上訴人自
        得於不能協議其租金數額時，另行起訴請求其應給付租
        金，或訴請法院裁判決定其租金數額，附此敘明。
六、綜上所述，系爭土地並非係上訴人之父借名登記於被上訴人
    名下，惟系爭房地原均屬上訴人之父張福一人所有而嗣始各
    異其所有，土地所有人之被上訴人於承買時應即默許系爭房
    屋所有人之上訴人得支付相當之代價而繼續使用系爭土地，
    上訴人於系爭土地自因繼續原有之使用權源而為有權占有，
    其就系爭土地之使用即非無法律上之原因，被上訴人就此自
    不得對之請求應支付相當於租金之不當利得，從而本件被上
    訴人依不當得利之法律關係請求上訴人應給付上開相當於租
    金利益之數額及其遲延利息，依法即屬無據，自應予以駁回
    ，原審未慮及此即判認上訴人應如數給付，並為假執行之宣
    告，其認事用法尚有未洽，上訴意旨指摘原判決不當，求予
    廢棄改判，為有理由，自應由本院予以廢棄改判如主文第2
    項所示。
七、據上論結，本件上訴為有理由，合依民事訴訟法第436 條之
    1第3項、第450條、第78條，判決如主文。
中    華    民    國    97    年    4     月    24    日
                        民事第一庭 審判長法  官  朱玲瑤
                                         法  官  陳宛榆
                                         法  官  黃宏欽
正本係照原本作成。
本判決不得上訴。
中    華    民    國    97    年    4     月    24    日
                                         書記官  陳心儀


司法院資訊處製作；財團法人民間司法改革基金會備份。
